臺灣高等法院臺中分院民事判決　　　九十三年度上字第二號
　　　上　訴　人　甲○○
　　　被　上訴人　乙○○
右當事人間債務人異議之訴事件，上訴人對於中華民國九十二年十月九日臺灣臺中地
方法院第一審判決（九十一年度訴字第二一七八號），提起上訴，經於九十三年四月
廿七日辯論終結，本院判決如左：
　　　主　　　文
上訴駁回。
第二審訴訟費用由上訴人負擔。
　　　事實及理由
一、本件被上訴人起訴主張：上訴人原為有婦之夫，於八十八年間以置屋相贈，誘使
　　伊與之同居，而將上訴人出資，以伊為買受人向英棋建設股份有限公司 (下稱英
　　棋公司）所購買之門牌號碼台中市○○○○街一○六號四樓房屋土地 (下稱系爭
　　房地）產權登記為伊所有。如附表所示本票則係伊簽發交付英棋公司供作三百四
　　十六萬元買賣價金尾款之擔保，上訴人惟恐伊變心，並設定虛偽之抵押權登記予
　　上訴人，以達到控制伊之目的。嗣上訴人自行將買受系爭房地尚積欠之款項全部
　　清償完畢後，經由英棋公司轉交取得如附表所示本票，但真正之權利人仍為伊，
　　並非上訴人。而伊因上訴人終是有妻室之人，欲結束該段不正常之婚外情關係，
　　乃上訴人因不滿伊不繼續同居關係，竟持如附表所示本票，向法院聲請裁定准予
　　對伊強制執行，並已先就登記於伊名下之系爭房地聲請強制執行，因系爭房地確
　　係上訴人出資購買，伊本意即願歸還，故不欲追究，始未提出異議等任何主張，
　　經執行結果如附表編號一、二所示本票，已分別受償二百八十九萬一千七百七十
　　七元、十八萬六千七百五十五元後，由執行處就不足部分核發債權憑證，詎上訴
　　人得寸進尺，進而持該債權憑證對伊薪資為強制執行。為此求為確認台灣彰化地
　　方法院八十九年度票字第一二二號民事裁定，命原告給付被告如附表所示金額之
　　本票債權，於超逾新台幣參佰零柒萬捌仟伍佰參拾貳元之範圍不存在。該院民事
　　執行處九十一年度執字第一○二三○號給付票款強制執行事件所憑之該院民事執
　　行處八十九年度執夏字第七八○○號債權憑證之執行名義（原執行名義：台灣彰
　　化地方法院八十九年度票字第一二二號民事裁定），不許續為強制執行之判決。
二、上訴人則以：被上訴人以總價四百六十一萬零八百五十七元 (含水電、瓦斯、房
　　屋契稅等）向英棋公司購買系爭房地，但無力支付價金，乃向伊借貸，並將系爭
　　房地設定抵押權予伊，如附表所示本票，係被上訴人簽發交付予英棋公司作為買
　　賣價金之擔保，因伊簽發支票五紙支付買賣價金，支票兌現後英棋公司始分二次
　　將如附表所示本票轉讓予伊，又因被上訴人應英棋公司要求重覆簽發如附表編號
　　三所示本票，本票總面額為六百七十一萬元，扣除系爭房地價款後尚有餘款二百
　　十萬元，然被上訴人並未要求返還上開餘款之本票，並向伊稱欲受讓位於台中市
　　○○路之護膚店，向伊借得約一百六十萬元，復以須處理其兄長醫病及料理喪事
　　為由，再向伊借款五十萬元，合計總借款為六百七十一萬元，如附表所示本票確
　　係供擔保被上訴人負欠伊全部之借款。系爭房地設定抵押權予伊時，曾於抵押權
　　設定契約書上加註：「且為擔保權利人代付本標的物買賣價金之權益」，被上訴
　　人若非向伊借貸，豈會於抵押權設定契約書特別註記；且被上訴人就伊聲請如附
　　表所示本票裁定准予強制執行，聲請查封拍賣系爭房地期間，從未提出抗告、聲
　　明異議或異議之訴，於事隔二年後始提起本訴。另被上訴人關於如附表所示本票
　　之真正與否及伊取得本票過程之主張前後矛盾。又由被上訴人未要求返還如附表
　　所示本票或就其差額予以換票，亦證伊已就差額陸續借款予被上訴人，被上訴人
　　提起本訴，顯係事後存心賴帳之舉等語，資為抗辯。
三、按強制執行程序終結，係指執行名義之強制執行程序終結而言，執行名義之強制
    執行程序，進行至執行名義所載債權全部達其目的時，始為終結，故執行名義所
    載債權，未因強制執行全部達其目的以前，對於某一執行標的物之強制執行程序
　　雖已終結，債務人仍得提起異議之訴，但此項異議之訴有理由之判決，僅就執行
　　名義所載債權，未因強制執行達其目的之部分排除其執行外，不能據以撤銷強制
　　執行程序案經終結部分之執行名義（司法院院字第二七七六號解釋(一)參照）。依
　　最高法院六十三年度第三次民庭庭總會決議(六)亦認：將來之薪資請求權，可能因
　　債務人之離職，或職位變動，或調整薪津，而影響其存在或範圍，凡此種非確定
　　之債權，均不適於發移轉命令，如執行法院已就此種債權發移轉命令，在該債權
　　未確定受清償前，執行程序尚不能謂已終結。本件上訴人係依原審法院民事執行
　　處八十九年度執夏字第七八○○號債權憑證之執行名義聲請強制執行，經該院民
　　事執行處受理後，轉囑託台灣台北地方法院民事執行處以九十一年度執助字第一
　　三一二號事件受理，核發扣押命令扣押被上訴人於南山人壽保險股份有限公司 (
　　下稱南山人壽）之薪資債權，進而核發支付轉給命令，原審法院執行處雖於九十
　　一年七月三日函請台灣台北地方法院，要求代改核發移轉命令，並於同年七月十
　　二日發債權憑證予上訴人，但截至目前為止，並未改核發移轉命令，且尚在扣取
　　被上訴人於南山人壽薪資中等事實，有被上訴人所提之執行命令影本二件、債權
　　憑證、南山人壽函、業務津貼表各一件 (均影本）及原審法院系爭民事執行事件
　　卷宗可稽。是系爭執行事件縱核發移轉命令，尚在扣薪中，揆諸前揭說明，執行
　　程序顯未終結，自不因原審法院執行處發給上訴人債權憑證，而有不同，則被提
　　起之債務人異議之訴，既係在系爭執行事件執行程序終結前提起，被上訴人該部
　　分之訴，自無不合。上訴人雖抗辯：兩造間就台灣彰化地方法院八十九年執夏字
　　第七八○○號執行事件，乃因執行程序中獲得部分清償，因債務人無其他財產可
　　供執行，而依強制執行法第二十七條規定發給債權憑證，並非強制執行法第一百
　　十五條之一所規範之情節，自應於彰化地方法院以八十九年執夏字第七八○○號
　　發給債權憑證時視為強制執行程序終結，否則強制執行法第十四條所規定「強制
　　執行程序終結前」之文義將被擴張解釋為「執行名義所載債權全部執行受償完畢
　　前」與立法精神應有違背云云，自非可採。
四、查系爭房地係以被上訴人名義為買受人向英棋公司購買，全部價金全由上訴人給
    付。如附表所示本票，本係被上訴人簽具交與英棋公司，作為買賣價金之擔保，
　　嗣英棋公司於上訴人清償系爭房地價款時，將如附表所示本票交付上訴人占有。
　　而系爭房地曾設定權利價值三百五十萬元之第一順位抵押權予上訴人。後上訴人
　　持如附表所示本票，聲請裁定准予對被上訴人強制執行，並經台灣彰化地方法院
　　以八十九年度票字第一二二號民事裁定准許。上訴人憑前揭本票准許強制執行裁
　　定之執行名義，聲請強制執行，經原審法院執行處以八十九年度執字第七八○○
　　號給付票款事件受理，查封拍賣系爭房地，上訴人於該強制執行程序，就如附表
　　所示本票，其中編號一、二部分各分配二百八十九萬一千七百七十七元本金及二
　　十六萬八千七百二十六元利息、十八萬六千七百五十五元本金及一萬八千三百三
　　十元利息，編號三部分則全未受償，不足部分由該執行處核發八十九年度執夏字
　　第七八○○號債權憑證。其後，上訴人再憑前揭債權憑證之執行名義，聲請強制
　　執行，經原審法院執行處以系爭執行事件受理等情，為兩造不爭執之事實，並有
　　被上訴人提出之土地、房屋預定買賣契約書、建物所有權狀、土地所有權狀、土
　　地登記謄本、建物登記謄本、債權憑證各一件，被告提出之債權憑證、抵押權設
　　定契約書、交屋驗收證明單各一件、支票存根二件、支票五件 (均影本），及台
　　灣彰化地方法院八十九年度票字第一二二號、原審法院執行處八十九年度執字第
　　七八○○號、系爭執行事件卷宗可證，復經證人即英棋公司職員賴銘鈴於原審結
　　證屬實。
五、次查，被上訴人所簽發如附表所示本票，既係供作以伊名義為買受人，向英棋公
　　司購買系爭房地買賣價金之擔保，是被上訴人就如附表所示本票所應負之發票人
　　責任，本應於系爭房地價款給付完畢時，因擔保債務消滅，而歸於結束。英棋公
　　司並應於取得全部買賣價款時，將如附表所示本票交還被上訴人。而系爭房地之
　　買賣價款，雖全部由上訴人支付，上訴人並於清償系爭房地價款時，取得如附表
　　所示本票之占有，惟證人賴銘鈴於原審證稱：「（問：上訴人何以會持有該本票
　　？）本來係要交給被上訴人，我們打電話給被上訴人，被上訴人說上訴人已經在
　　路上可以交給上訴人就可以」等語，是依該證人上開之證詞，英棋公司將如附表
　　所示本票之交付上訴人占有，並非因上訴人代被上訴人清償系爭房地之買賣價款
　　後，承受買賣價金之從權利即如附表所示本票之權利 (民法第三百十二條參照）
　　，而為票據權利及占有之移轉，僅係以上訴人受被上訴人之託代為領取本票，將
　　本應返還被上訴人之本票，交由上訴人領取而已，是以受託人身分之上訴人自英
　　棋公司處取得如附表所示本票之占有時，並未受讓取得票據上之權利，自非票據
　　權利人，此情並可由上訴人提出領取如附表所示本票時由英棋公司出具之證明書
　　記載：「本票票號ＴＨ0000000、ＴＨ0000000、ＴＨ00000
　　00參張本票，係由乙○○小姐開立支付英棋建設 (股）公司做為購屋之保證票
　　，並經乙○○小姐同意由甲○○先生以『中興銀行員林分行』支票票號0000
　　000及0000000清償完畢後，轉交甲○○先生即可」，其中關於交付本
　　票予被告被告領取之原因記載為「．．．並經乙○○小姐同意由甲○○先生．．
　　．清償完畢後，『轉交』甲○○先生即可」，而非記載因上訴人之代被上訴人清
　　償買賣價金，而將本票權利移轉交付上訴人，益證被上訴人並無意讓上訴人取得
　　該本票之票據權利。
六、雖上訴人抗辯，被上訴人購買系爭房地，因無力支付價金，而向上訴人借貸，要
    求上訴人墊付價金，並將系爭房屋設定抵押權予上訴人，而系爭本票原為被上訴
    人簽發支付予英棋公司作為買賣價金之擔保，嗣因上訴人代付屋款支票全部兌現
    後，英棋公司經被上訴人同意將系爭本票轉讓於上訴人作為債權之憑證。經本票
    總面額扣除系爭房地價款後固尚有餘款二百十萬元，然而乃因被上訴人欲受讓位
    於台中市○○路之護膚店，向上訴人借得一百六十萬元，又以須處理其兄長醫病
    及料理喪事為由，再向上訴人借得五十萬元，合計總價款六百七十一萬餘元，被
    上訴人才未要求返還系爭本票，而約定以系爭本票作為上訴人全部借款債權之憑
    證云云。惟為被上訴人所否認，主張系爭房地係因兩造有同居關係，由上訴人購
　　以相贈者。經稽諸上訴人提出之抵押權設定契約書影本所示，並無被上訴人係因
　　向上訴人借貸款項支付系爭房地買賣價金始設定抵押權予上訴人之記載；另該契
　　約書「聲請登記以外之約定事項欄」雖記載有：「．．．且為擔保權利人代付本
　　標的買賣價金之『權益』」等語，上訴人既有意於該欄位特別註記，本可清楚記
　　載為：擔保被上訴人向伊借貸用以支付系爭房地買賣價金之款項即可，然上訴人
　　卻為語義模糊之記載，竟至該約定事項記載亦成語義不明，即依被上訴人所陳，
　　解為係上訴人惟恐被上訴人變心所為，亦即避免「人財兩失」 (權益）所為之擔
　　保，亦不悖常情，又證人即辦理系爭房地抵押權設定並書寫上開約定事項之代書
　　張芳惠於原審亦到庭證稱：「 (問：手寫內容意義為何？）作為甲○○代付屋款
　　的證明，他們之間之法律關係我不清楚，到底是借錢、送房子給他我都不清楚」
　　等語，則連書寫該部分文字之代書，尚不能肯定兩造係因借貸始設定抵押權，或
　　上開特別註記之文義係擔保被告之借貸款，自亦不能以系爭房地設定抵押權予上
　　訴人及抵押權設定契約書之記載，遽認系爭房地之買賣價金，係被上訴人向上訴
　　人借貸而來。且一般購買房地之人，縱使資金不足須向他人告貸，通常購屋者至
　　少亦須自備部分款項，反觀以被上訴人名義購買之系爭房地，非但被上訴人分文
　　未付，所有房屋價款均由上訴人支付，又由被上訴人出面時上訴人均在場等情，
　　（參證人賴銘鈴於原審九十一年九月二十六日行言詞辯論時之證詞），如被上訴
　　人僅係向上訴人借貸，卻由貸與人即上訴人一手包辦價金給付及房地買賣事宜，
　　亦與常理有違，足見兩造間確有男女親蜜關係至為顯然。上訴人否認有與被上訴
　　人同居關係，亦無購屋贈與被上訴人之意思云云，自不足採信。另據證人即被上
　　訴人之友人董麗珍於原審亦證稱：「．．．有一次兩造和我、陳夢瑩一起在聊天
　　的時候，我問上訴人房子買多少錢，上訴人說當時買很貴但是為了被上訴人值得
　　．．．我係聽被上訴人說房子是上訴人買的才會問上訴人，但是依聊天時上訴人
　　當時的意思房子是他買的．．．有一次聊天時上訴人有說要跟被上訴人同居才買
　　這個房子，．．．」等語，參諸前揭証詞，益難認為上訴人付予英棋公司之房屋
　　價款，係被上訴人向上訴人借貸而來。又上訴人就其所辯：被上訴人以處理其兄
　　長醫病及料理喪事為由，向伊借得五十萬元一節，全然未提出證據證明；另就受
　　讓護膚店為由向被告借得一百六十萬元部分，僅提出以上訴人名義開戶之萬泰商
　　業銀行第000000000000號帳號之台幣存摺對帳單影本一件為證，但
　　前開帳戶內款項之支出，並未載明原因及流向，前開帳戶內款項之支出紀錄，顯
　　亦不能作為被上訴人向上訴人借貸之證明。是上訴人上述之抗辯，亦非可採。至
　　於上訴人另稱：被上訴人就上訴人聲請如附表所示本票裁定准予強制執行，聲請
　　查封拍賣系爭房地期間，從未提出抗告、聲明異議或異議之訴，於事隔二年後始
　　提起本訴。另被上訴人關於如附表所示本票之真正與否及上訴人取得本票過程之
　　主張前後矛盾；又由被上訴人未要求返還如附表所示本票或就其差額予以換票等
　　情狀，與被上訴人是否有向上訴人借貸及上訴人是否為票據權利人，僅屬上訴人
　　對於被上訴人陳述之質疑、推測，並無必然之關係，尚不足據為被上訴人有向上
　　訴人借款之佐證，而為其有利之認定。
七、次按票據乃文義證券及無因證券，故票據上之權利義務，悉依票上所載文義定之
　　，與其基礎之原因關係各自獨立，票據上權利之行使，不以其原因關係存在為前
　　提，從而執票人行使票據上權利時，就其基礎之原因關係確係有效存在，並不負
　　舉證責任，反之，若票據債務人以自己與執票人間所存抗辯之事由，對抗執票人
　　，依票據法第十三條規定意旨觀之，固非法所不許，並應由票據債務人就該抗辯
　　事由先負舉證之責任 (最高法院九十一年度台簡上字第二二號判決；最高法院六
　　十四年台上字第一五四○號判例參照），但票據債務人所負者並非完全之舉證責
　　任，而僅須就其抗辯之特別要件事實負責舉證，換言之，票據債務人僅須就執票
　　人非票據權利人之特別要件事實負舉證之責，如票據債務人已盡證明之責後，即
　　應轉換舉證責任，改由執票人所其主張之事實，提出反證。本件上訴人既不能證
    明伊取得如附表所示之本票係被上訴人向伊借款而交付之事實，反之被上訴人卻
　　已經證明該本票之其它權利人仍屬伊，而非上訴人。揆諸上揭說明，被上訴人自
　　得以伊與上訴人間所存抗辯之事由對抗上訴人，上訴人自不得行使該本票票據上
　　之權利，據以對被上訴人聲請強制執行。從而，被上訴人請求確認如附表所示本
　　票超逾三百零七萬八千五百三十二元之範圍不存在，另依強制執行法有十四條之
　　規定，求為系爭執行事件尚未終結部分不許續為強制執行，自無不合。原審為其
　　勝訴之判決，核無違誤。上訴論旨原判決不當，求予廢棄，為無理由。
八、據上論斷，本件上訴為無理由，依民事訴訟法第四百四十九條第一項、第七十八
　　條，判決如主文。
中　　　華　　　民　　　國　　九十三　　年　　　五　　　月　　 十一　　 日
~B1民事第三庭審判長法　官　陳照德
~B2　　　　　　　　法　官　蔡王金全
~B3　　　　　　　　法　官　陳成泉
右為正本係照原本作成。
如對本判決上訴，須於收受判決送達後二十日內向本院提出上訴書狀，其未表明上訴
理由者，應於提出上訴後二十日內向本院提出上訴理由書(須按他造人數附具繕本)。
上訴時應提出委任律師為訴訟代理人之委任狀。具有民事訴訟法第四百六十六條之一
第一項但書或第二項之情形為訴訟代理人者，另應附具律師及格證書及釋明委任人與
受任人有該條項所定關係之釋明文書影本。
~B 　 　　　　　書記官　許哲禎
中　　　華　　　民　　　國　　九十三　　年　　　五　　　月　　 十三　　 日
　　　　　　　　　　　　　　　　　　　　　　　　　　　　　　　　　　　　Ｙ
